臺灣臺北地方法院民事判決　　　　　　 93年度勞訴字第157號
原　　　告　丁○○
被　　　告　大同股份有限公司
法定代理人　丙○○
訴訟代理人　甲○○
　　　　　　乙○○
當事人間請求損害賠償事件，經本院於中華民國 94年1月18日言
詞辯論終結，判決如下：
    主      文
原告之訴及假執行之聲請均駁回。
訴訟費用由原告負擔。
    事實及理由
一、原告主張：原告自民國59年7 月初起至78年11月底止任職於
    被告及其所屬投資公司會計、財務單位而受被告僱用，初始
    係擔任一般職員，嗣後升為主管，離職前擔任財務科科長，
    均從事幕僚工作，在被告任職期間為十九年又四個月餘。詎
    被告僅將原告任職被告投資公司即訴外人臺灣通信工業股份
    有限公司期間之75年1月8日起至75年10月22日止辦理勞工保
    險，其餘絕大部分時間均未為原告加入勞工保險。嗣原告於
    93年6月30 日退休，本可請領45個基數之老年給付，卻因被
    告前述行為以致於原告勞工保險之投保年資短少，故勞工保
    險局僅以原告月投保薪資新台幣（下同）40,892元、基數15
    個月計算後，給付老年給付 613,380元，總計短少30個月基
    數即1,226,760元，經原告於93年8月16日催告被告給付差額
    ，均未獲置理。為此本於勞工保險條例第七十二條第一項及
    民法第一百八十四條之規定，起訴請求被告賠償短少之勞工
    保險老年給付差額等語。並聲明：
  (一)被告應給付原告 1,226,760元，及自起訴狀繕本送達翌日起
    至清償日止，按年息5﹪計算之利息。
  (二)願供擔保以代釋明，請准宣告假執行。
二、被告則以：勞工保險條例係至 68年2月19日始制定第七十二
    條條文，故原告本條規定請求賠償 68年2月22日以前所受損
    害部分，尚屬無據。又原告任職於被告公司時既非在工廠從
    事工作，且77年2月3日勞工保險條例修正後，原告自同年月
    6日起方成為強制投保對象，因此自59年7月1日起至77年2月
    5 日止，被告未為原告投保勞工保險並未有違反法律上義務
    可言。另在被告未依勞工保險條例為原告投保時，原告將來
    退休時得向勞工保險局請領之老年給付計算之基數即已短少
    ，原告雖必俟退休時方得請領老年給付，但此乃勞工保險請
    領老年給付時間之限制，原告所受之損害於未投保時即已確
    定形成，縱老年給付之請求尚不能實現，亦無礙其損害賠償
    之請求，況民法第二百十三條以下所定損害賠償之方法並不
    以金錢賠償為限，尚有請求回復原狀等其他補救措施，原告
    更得及早請求被告為其加保勞工保險以回復權利未受損之狀
    態，故原告之請求權已罹於民法第一百九十七條十年時效而
    消滅。再者，原告任職於被告公司時，即得自薪資明細中知
    悉被告未加保之事實，並於當時請求被告為其加保以回復損
    害發生前原狀或減少損害之擴大，其怠於行為不得謂無過失
    ，被告得依民法第二百十七條第一項規定主張過失相抵等語
    ，資為抗辯。並聲明：原告之訴及假執行之聲請均駁回。
三、兩造不爭執之事實：
  (一)原告自 59年7月21日起至78年11月30日止任職於被告及其所
    屬投資公司會計、財務單位而受被告僱用，初始係擔任一般
    職員，嗣後升為主管，離職前擔任財務科科長，均從事幕僚
    工作，在被告任職期間為十九年又四個月餘之事實，已經原
    告陳述綦詳，並為被告所不爭執（見本院卷第61、62、78頁
    ），自堪信為真實。
  (二)被告在原告任職期間，僅於原告任職被告投資公司即臺灣通
    信工業股份有限公司期間之75年1月8日起至75年10月22日止
    ，為原告辦理勞工保險，其餘絕大部分時間均未為原告加入
    勞工保險一節，則有原告提出之勞工保險被保險人投保資料
    表明細附於本院臺北簡易庭九十三年度北勞調字第一一三號
    卷中可稽（見該臺北簡易庭卷第 9頁），被告對此亦不爭執
    ，故堪予認定。
四、原告主張其在 93年6月30日退休之後向勞工保險局請領老年
    給付退休，本可請領45個基數之老年給付，卻因被告未即時
    為其加入勞工保險，以致於原告勞工保險之投保年資短少，
    受有1,226,760 元老年給付差額之損害等情。但為被告所否
    認，並以右開情詞置辯。是以，本件兩造爭執之重點在於：
  (一)原告在受被告僱用期間，自何時起始成為勞工保險強制投保
    對象？亦即，被告自何時起負有為原告加入勞工保險之義務
    ？
  (二)被告抗辯原告請求權已罹於民法第一百九十七條所定十年時
    效期間未行使而消滅，是否可採？
  (三)原告主張其因被告未按時為其加入勞工保險，致受有老年給
    付短少之損害 1,226,760元，而請求被告負損害賠償則任，
    有無理由？
五、現就兩造爭執之重點分述如下：
  (一)原告在受被告僱用期間，自何時起始成為勞工保險強制投保
    對象？亦即，被告自何時起負有為原告加入勞工保險之義務
    ？
  1.按「中華民國國民年滿十四歲以上，六十歲以下之左列勞工
    ，應全部參加勞工保險為被保險人：(一)被僱於僱用勞工五人
    以上之公、民營工廠、礦場、鹽場、農場、牧場、林場、茶
    場之產業勞工及交通、公用事業之員工。(二)職業工人。(三)專
    業漁撈勞動者。(四)政府機關、公立學校之技工、司機、工友
    。(五)受僱於僱用十人以上公司、行號之員工。(六)政府機關、
    公立學校之約聘、約僱人員。前項所稱勞工，包括有工會會
    員資格之職員；在職勞工其年屆六十歲而身體健康並願繼續
    工作，經雇主留用者，得仍參加勞工保險， 57年7月23日修
    正公布之勞工保險條例第八條定有明文（見本院卷第69頁背
    面），本條自公布日起第三日即57年7月26日發生效力。
  2.經查，原告自 59年7月21日起即任職於被告及其所屬投資公
    司會計、財務單位而受被告僱用，已如前述。又被告自此時
    起僱用之員工自三、四千名至上萬人不等，已經原告在本院
    93年12月17日言詞辯論期日陳述綦詳，被告對此表示沒有意
    見而為自認（見本院卷第62頁）。原告既為受僱於僱用十人
    以上公司之員工，依前開 1.所載57年7月23日修正公布之勞
    工保險條例第八條規定，自為該條例所稱強制投保之對象，
    故被告自僱用原告之始日即 59年7月21日起便有為原告投保
    勞工保險之義務，應可認定。
  3.惟按，現行勞工保險條例第七十二條係於 68年2月19日修正
    公布時所增訂，且無溯及既往適用之規定，原告主張被告未
    為其投保勞工保險之期間中，自59年7月21日起至68年2月22
    日止，既尚無勞工保險條例第七十二條之規定，原告依現行
    勞工保險條例第七十二條規定請求被告應就其在前述部分任
    職期間所受損害負賠償責任，自不足取。
  (二)被告抗辯原告請求權已罹於民法第一百九十七條所定十年時
    效期間未行使而消滅，是否可採？
  1.首先，經本院行使闡明權後，原告已明白陳稱其係本於勞工
    保險條例第七十二條第一項、民法第一百八十四條規定而為
    請求，不本於其他法律關係請求被告負賠償責任（詳見本院
    93年12月17日言詞辯論筆錄）。又被告則係對原告主張之請
    求權全部均提出時效抗辯，更經被告陳明甚詳（見本院卷第
    62頁）。
  2.雖被告辯稱原告請求權應適用民法第一百九十七條第一項所
    定時效期間，為十年等語。但關於原告主張被告自68年2 月
    23日起迄78年11月30日期間未按時為其加入勞工保險，而基
    於勞工保險條例第七十二條第一項規定請求被告賠償所受損
    害部分：
  (1)按雇主對勞工除負有報酬給付之主給付義務外，另負有保護
    照顧等附隨義務，此為人格意義之義務，以保護勞工之人格
    權、財產及經濟上向上之可能性，其中關於人格之保護有其
    一即為特別保護義務，此類通常為公法上規定。再者，投保
    單位依勞工保險條例規定，為其所屬員工辦理參加勞工保險
    手續及他有關保險事務，其對國家言，固係履行公法上義務
    ，然勞工保險與普通保險不同，同條例規定勞工參加勞工保
    險，並以雇主或所屬團體為投保單位，係強制規定，故應將
    此部分認為屬於勞動契約之內容，換言之，雇主為勞工加入
    勞工保險，為其契約上所負附隨義務，從而，勞工由同條例
    第七十二條第一項規定所取得對雇主即投保單位之損害賠償
    債權，自不能謂非因雇主債務不履行而生之損害賠償請求權
    ，應有民法第一百二十五條規定適用，其請求權消滅時效期
    間應為十五年（最高法院八十七年度台上字第二五四０號判
    決意旨參照），被告前述所辯，尚有誤解，而無足取。
  (2)次依民法第一百二十八條規定：「消滅時效，自請求權可行
    使時起算。以不行為為目的之請求權，自為行為時起算。」
    ，所謂請求權可行使時係指權利人得行使請求權之狀態而言
    ，至於義務人實際上能否為給付則非所問。又所謂得行使請
    求權之狀態，乃行使請求權在法律上無障礙之意；倘法律有
    規定請求權行使之限制，在此限制未除去前即不能行使請求
    權，即屬法律上之障礙，例如債權附有停止條件或附始期者
    ，在條件未成就前或始期未屆至前，債權請求權之行使尚有
    法律上障礙，而處於權利人不能行使請求權之狀態為是。而
    時效期間之起算點，在因債務不履行所生之賠償請求權，自
    債務不履行時即可行使，其消滅時效即自該請求權可行使時
    起算（最高法院五十五年台上字第一一八八號判例意旨參照
    ）。
  (3)經查，被告自 68年2月23日起即未依勞工保險條例規定為原
    告投保勞工保險，而不履行其所負勞動契約上義務，依前述
    說明，原告自此時起即得本於勞工保險條例第七十二條第一
    項規定請求被告負損害賠償責任，其請求權消滅時效期間應
    自此時起算，迄原告 93年9月16日提起本件訴訟時止，已逾
    十五年時效期間，揆諸民法第一百二十五條規定，其請求權
    因罹於時效不行使而消滅，被告自得拒絕給付，被告上開所
    辯，為可信取，原告此部分請求尚屬無據，不應准許。
  3.其次，關於原告本於民法第一百八十四條規定而為請求部分
    ：
  (1)按因侵權行為所生之損害賠償請求權，自請求權人知有損害
    及賠償義務人時起，二年間不行使而消滅。自有侵權行為時
    起，逾十年者亦同，民法第一百九十七條第一項定有明文。
    消滅時效期間必須有起算點，否則無從計算之，民法就此則
    於第一百二十八條定有原則性規定，業如前述；據此，同法
    第一百九十七條第一項乃消滅時效期間起算點之特別起算規
    定，茲既本條後段已明白規定時效期間自有侵權行為時起算
    十年，是以，其消滅時效之期間即應自有侵權行為時起算，
    自不容反於法條所定，而認為其期間應自實際發生損害時起
    算。
  (2)而依勞工保險條例第十條第一項規定，各投保單位（即雇主
    ）應為其所屬勞工辦理投保手續及其他有關保險事務，此係
    保護勞工之強制規定，雇主違反此項保護勞工之法律規定，
    致勞工受有損失，勞工得依侵權行為之法則向雇主請求損害
    賠償。雖請領老年給付之權利須於退職時始發生，亦不容曲
    解前開十年時效期間應自退職時起算，蓋雇主未依法為勞工
    投保，致勞工發生損害，非僅老年給付而已，尚有生育、傷
    害、醫療、殘廢等給付，且勞工因雇主未為其投保，其損害
    額非不可於雇主未為其投保時推算（即勞工應得之老年給付
    ，於其就職之初即可推算而得，民法第二百十六條第二項所
    謂之所失利益）。另參以法律設有消滅時效之規定，其目的
    在避免造成不安定之狀態等情，更應作上開之解釋。且參諸
    最高法院四十九年台上字第二六五二號判例意旨闡述之：「
    民法第一百九十七條所謂知有損害，即知悉受有何項損害而
    言，至對於損害額則無認識之必要，故以後損害額變更而於
    請求權消滅時效之進行並無影響。」等語，亦可得出相同之
    結論。因此，原告基於侵權行為規定行使損害賠償請求權，
    關於民法第一百九十七條第一項後段十年時效期間之進行，
    即應自侵權之加害行為時起算，方為正當。
  (3)卷查，原告所主張被告未為其加保之事實，係發生於 59年7
    月21日起至78年11月30日間，而如(一)所載，被告自 59年7月
    21日起即有為原告投保勞工保險之義務，其違反此部分義務
    縱認確屬於侵權行為，其侵權行為退而自終了之日即78年11
    月30日起算迄原告起訴時之 93年9月16日已逾十年，原告之
    侵權行為損害賠償請求權已逾十年不行使而消滅，被告即得
    拒絕給付，原告再請求被告負損害賠償之責，即無可取，應
    予駁回。
  (三)原告主張其因被告未按時為其加入勞工保險，致受有老年給
    付短少之損害 1,226,760元，而請求被告負損害賠償則任，
    有無理由？
    因原告請求權已罹於時效而消滅，被告得拒絕給付，故此部
    分兩造爭執之重點即無庸再予論述。
六、綜上所述，被告為時效抗辯，尚屬可信。從而，原告本於勞
    工保險條例第七十二條第一項及民法第一百八十四條之規定
    ，請求被告賠償短少之勞工保險老年給付差額 1,226,760元
    ，及自起訴狀繕本送達翌日即 93年10月1日起至清償日止，
    按年息 5﹪計算之利息，為無理由，應予駁回。其訴既經駁
    回，則假執行之聲請亦失所附麗，應併予駁回。
七、本件為判決之基礎已臻明確，兩造其餘之陳述及所提其他證
    據，經本院斟酌後，認為均於判決之結果無影響，亦與本案
    之爭點無涉，自無庸逐一論述，併此敘明。
八、結論：原告之訴為無理由，並依民事訴訟法第七十八條，判
    決如主文。
中　　華　　民　　國　　94　　年　　1 　　月　　28　　日
                              勞工法庭  法  官  賴錦華
正本係照原本作成
如對本判決上訴，須於判決送達後廿日內向本院提出上訴狀
中　　華　　民　　國　　94　　年　　1 　　月　　28　　日
                                        書記官  林桂玉
